ACORDAO-COMPLETO-2515242

ACÓRDÃO 2942/2021 ATA 48/2021 - PLENÁRIO

VISTOS, relatados e discutidos estes autos de representação a respeito de possíveis irregularidades ocorridas no Pregão (Oportunidade) 7003465303, conduzido pela Petrobras Transporte S.A. (Transpetro) , 
ACORDAM os Ministros do Tribunal de Contas da União, reunidos em Sessão do Plenário, diante das razões expostas pelo relator, em:
9.1. conhecer da representação para, no mérito, considerá-la improcedente;
9.2. dar ciência desta deliberação à representante e à Transpetro.

Representação a respeito de possíveis irregularidades em pregão para contratação de serviços gerais de apoio às atividades operacionais, marítima e resposta à emergência para dutos e terminais da Gerência Geral da UN-NES.

Petrobras Transporte S.a. - MME.

3. Interessados/Responsáveis: não há.

13.1. Ministros presentes: Bruno Dantas (na Presidência), Walton Alencar Rodrigues (Relator), Benjamin Zymler, Augusto Nardes, Aroldo Cedraz, Raimundo Carreiro, Vital do Rêgo e Jorge Oliveira.
13.2. Ministros-Substitutos presentes: Augusto Sherman Cavalcanti, Marcos Bemquerer Costa e Weder de Oliveira.

WALTON ALENCAR RODRIGUES

Adoto, como relatório, instrução elaborada no âmbito da Secretaria de Controle Externo de Aquisições Logísticas (peças 21-22) :
INTRODUÇÃO
	Trata-se de representação a respeito de possíveis irregularidades ocorridas no Pregão (Oportunidade) 7003465303 sob a responsabilidade de Petrobras Transporte S.A. - MME, com valor estimado de R$ 29.989.999,48, cujos detalhes informados pelo representante são expostos a seguir:
Descrição do objeto: serviços gerais de apoio às atividades operacionais, marítima e resposta à emergência para dutos e terminais da Gerência Geral da UN-NES, conforme as especificações do edital e de seus adendos (peça 5, p. 1) .
Não houve pedido de impugnação do edital.
A situação atual do certame é a de realizado. Consoante histórico da entidade, datado de 6/9/2021 (peça 8) , as propostas foram abertas em 13/5/2021, tendo sido habilitada e vencedora a empresa Perbras Empresa Brasileira de Perfurações Ltda. (CNPJ 15126451000147) .
O valor homologado é de R$ 29.990.000,00 (peça 8) 
Não soube informar a origem dos recursos empregados na licitação em tela. 
Não há processo judicial questionando a legalidade da licitação.
O representante alega, em suma, a ocorrência das seguintes irregularidades: 
após verificação de sua efetividade, negociação e análise da documentação de habilitação, o representante foi declarada, de forma ilegal, inabilitada, em razão de, supostamente, não ter atingido os requisitos necessários à sua habilitação econômico-financeira;
	visando a comprovação da ilegalidade apontada, encaminhou as razões apontadas no recurso administrativo interposto face a decisão de sua inabilitação (peças 16-18) ;
registra que sua a proposta foi de R$ 29.748.040,00, ou seja, R$ 241.959,48 menos onerosa que a proposta da licitante atualmente declarada vencedora, que consta no valor de R$ 29.989.999,48, consubstanciando absoluta afronta à economicidade que deve reger a atuação administrativa com a realização da despesa pública. O representante trouxe como evidências para as irregularidades apontadas acima os documentos constantes nas peças	 2, 16, 17 e 18.
	O representante afirma que existe dano irreversível para a administração pública caso o TCU não suspenda imediatamente o objeto
	Por fim o representante solicita: 
Declaração de suspensão e, posteriormente, de nulidade do ato de inabilitação do representante, uma vez que cumpre todos os requisitos necessários.
EXAME DE ADMISSIBILIDADE
Inicialmente, deve-se registrar que a representação preenche os requisitos de admissibilidade constantes no art. 235 do Regimento Interno do TCU, haja vista a matéria ser de competência do Tribunal, referir-se a responsável sujeito a sua jurisdição, estar redigida em linguagem clara e objetiva, conter nome legível, qualificação e endereço do representante, bem como encontrar-se acompanhada de suficientes indícios concernentes à irregularidade ou ilegalidade.
Destaca-se que os recursos empregados na licitação são de origem federal, dada sua natureza jurídica, qual seja, uma sociedade anônima, de capital fechado, subsidiária da Petróleo Brasileiro S.A., regida por seu Estatuto Social e pelas disposições legais aplicáveis, em especial pela Lei 9.478, de 6/8/1997, pela Lei 6.404, de 15/11/1976, pela Lei 13.303, de 30/6/2016, e pelo Decreto Federal 8.945, de 27/12/2016.
Além disso, Valmar Serviços Industriais Ltda, cuja qualificação é licitante, contratado ou pessoa física ou jurídica (lei de licitações) , tendo como representante Ana Paula Gomes Medeiros Fernandes da Costa, possui legitimidade para representar ao Tribunal, consoante disposto no art. 87, § 2º, da Lei 13.303/2016, c/c o art. 237 do Regimento Interno/TCU.art. 87, § 2º, da Lei 13.303/2016, c/c o art. 237 do Regimento Interno/TCU.
Ainda, conforme dispõe o art. 103, § 1º, in fine, da Resolução - TCU 259/2014, verifica-se a existência do interesse público no trato das supostas irregularidades, tendo em vista que, caso confirmadas, restará configurada restrição indevida à competição, bem como potencial risco de dano ao erário restará configurada restrição indevida à competição.
Dessa forma, a representação poderá ser conhecida, por estarem presentes todos os requisitos de admissibilidade constantes no art. 87, § 2º, da Lei 13.303/2016art. 87, § 2º, da Lei 13.303/2016, c/c os arts. 235 e 237, VII, do Regimento Interno/TCU, e no art. 103, § 1º, da Resolução - TCU 259/2014.
EXAME SUMÁRIO
Na oportunidade, deixa-se de proceder ao exame sumário previsto no caput do art. 106 da Resolução - TCU 259/2014, dando-se prosseguimento ao processo, consoante permissivo constante do §5º do aludido artigo, visto que relevante e necessária a atuação direta deste Tribunal no caso concreto, uma vez que, a teor do que prescreve o art. 106, § 7º, I, da precitada resolução, a matéria de fundo tratada nos presentes autos tende a agregar valor à construção de jurisprudência sobre a tese discutida e/ou os fatos trazidos são considerados de alto risco, relevância ou materialidade.
ANÁLISE DOS PRESSUPOSTOS DA CAUTELAR
Perigo da demora
Está configurado o pressuposto do perigo da demora por se tratar de contratação, não decorrente de registro de preços, com habilitação e provável adjudicação da empresa mais bem colocada, consoante documento datado de 6/9/2021 (peça 8) . Ressalte-se que, em pesquisa ao portal Petronect, empregado para realização do certame, não foi possível obter maiores informações acerca do estágio atual do procedimento, inclusive cópia do instrumento convocatório, confirmação da situação atual ou eventual ata publicada.
Perigo da demora reverso
Não é possível concluir, a partir das informações disponíveis, acerca do pressuposto do perigo da demora reverso quanto ao objeto do certame, qual seja, serviços gerais de apoio às atividades operacionais, marítima e resposta à emergência para dutos e terminais da Gerência Geral da UN-NES, pois, apesar de se tratar de serviços necessários às atividades essenciais da Transpetro, não há informação quanto à possibilidade de atendimento do objeto licitado no âmbito de outra contratação com prazo de vigência razoável, até deliberação final deste tribunal quanto à medida pleiteada..
Plausibilidade Jurídica
O certame em análise tem por objeto a contratação de empresa especializada para a prestação de serviços gerais de apoio às atividades operacionais, marítimas e de resposta à emergência para dutos e terminais da Gerência Geral da UN-NES, considerados serviços necessários às atividades essenciais da Transpetro (item 1.1 do Edital, peça 5, p. 2) . 
	Como se depreende das alegações acima relatadas, a questão central suscitada é referente à inabilitação de licitante com base no entendimento de que a documentação contábil-financeira apresentada pela empresa não teria atendido aos requisitos do edital, quando sustenta a ora representante que seus demonstrativos contábeis atinentes ao exercício efetivamente de comprovação exigível à empresa atenderiam às condições do instrumento convocatório.. 
	Segundo o autor, a entidade emitiu o seguinte comunicado a respeito de sua inabilitação:
COMUNICADO 19 - INABILITAÇÃO DA PROPOSTA DA EMPRESA VALMAR SERVICOS INDUSTRIAIS LTDA (03.08.2021 13:58:20) 
Prezados, Comunico a inabilitação da proposta da empresa VALMAR SERVICOS INDUSTRIAIS LTDA na etapa de Habilitação. 
Justificativa da inabilitação: Conforme estabelece o item 6.5 deste Edital, por não atender aos requisitos do Critério Econômico, Anexo D.2 do Adendo D. Informo que o processo seguirá com o novo ordenamento das propostas e que a fase recursal será aberta somente após a divulgação do resultado do certame, quando concluída a etapa de Habilitação. Os documentos enviados pela empresa e a análise de habilitação realizada pela TRANSPETRO encontram-se no anexo deste Comunicado, excetuando-se aqueles de caráter sigiloso conforme estabelece o Artigo 111 do Regulamento de Licitações e Contratos da Petrobras (RLCP) . 
	Dessa nota, depreende-se que a entidade concluiu que a licitante não teria atingido o indicador econômico-financeiro exigido no item 1, II, do Adendo D - Requisito de Habilitação do Edital, qual seja, a Liquidez (peça 18, p. 2-3) :
3. Liquidez Geral (LG) e Liquidez Corrente (LC) 
3.1. Referência:
		       Valmar - Balanço 2020.2 ARQUIVADO JUCEAL.pdf
3.2. Análise:
Analisando o Balanço Patrimonial, necessário para o cálculo dos indicadores econômico-financeiros do item.
Resultados: LG: 0,71 / LC: 1,12
3.3. Parecer:
O licitante não atendeu ao requisito
	O representante, no entanto, alega ter apresentado esclarecimento quanto ao cálculo do índice LG, afirmando que o indicador calculado pela entidade estaria incorreto, e que o valor correto, e aderente ao Edital, de valor LG = 0,96, cumpre integralmente os requisitos de habilitação econômico-financeira exigidos no certame. 
	Visando comprovar o alegado, o autor encaminhou: Balanço Patrimonial de 2020 (peça 11) ; Parecer Técnico, datado de 2/8/2021 (peça 12) , no bojo do qual se calcula os índices exigidos no Edital; Demonstração de Resultados do Exercício de 2020 (peça 13) ; Coeficientes de análise em 31/12/2020 (peça 14) , o qual traz, mais uma vez, o cálculo dos indicadores econômico-financeiro, conforme transcritos abaixo:
Cálculo dos Índices: 
índice de liquidez geral = (ativo circulante + realizável longo prazo) / passivo circulante + passivo não circulante) = (R$ 9.805.463,55 + R$ 4.908.904,43) / (R$ 9.688.816,92 + R$ 5.679.590,62) = 0,96 
índice de liquidez corrente = ativo circulante / passivo circulante = R$ 9.805.463,55 / R$ 9.688.816,92 = 1,01
índice de solvência geral = ativo / (passivo circulante + passivo não circulante) =  R$ 24.124.833,90 / (R$ 9.688.816,92 + R$ 5.679.590,62) = 1,57
	Cumpre informar que o representante, em documento encaminhado à Transpetro, datado de 3/8/2021 (peça 16) , ainda no bojo do recurso administrativo à conclusão apresentada pela comissão acerca de sua inabilitação, no critério econômico e, especificamente, pelo cálculo do índice da LG = 0,71, informou ter solicitado parecer de seu contador diante do balanço apresentado anteriormente, no qual informa ter apresentado os indicadores solicitados de forma parcial, mas ainda dentro do prazo para atendimento das obrigações contábeis do ano corrente de 2021.
	Por fim, alega, erroneamente, que, conforme o recibo do ECD, Balanço, DRE e índices advindos da documentação encaminhada (peças 11 a 16) , o LG calculado seria de 1,56, o que não está de acordo com o valor mostrado no item 19º acima, de valor 0,96, estando mais próximo ao índice de solvência geral (1,57) .
Do edital se extrai a informação de que o certame, objeto da representação, segue as diretrizes estabelecidas pela Lei 13.303, de 30/7/2016, e pelo Regulamento de Licitações e Contratos da Petrobras (peça 5, p. 2) .
 Do item 6º do edital, referente à habilitação do licitante classificado em primeiro lugar (peça 5, p. 12-13) , entende-se pertinente transcrever o abaixo:
6. HABILITAÇÃO 
6.1. A habilitação será apreciada a partir dos parâmetros definidos no Adendo D. 
6.2. Iniciada a etapa de habilitação, (...) . Para o critério econômico, é necessário que o licitante atenda aos parâmetros dos indicadores contábeis exigidos no Adendo D. (...) 
6.3. Para os critérios de habilitação previstos no Adendo D, em relação aos quais o licitante não tenha comprovado atendimento no Cadastro de Fornecedores, ou cujo registro cadastral esteja desatualizado, ou que não tenha cadastro, serão abertos questionários de avaliação, através dos quais o licitante deverá apresentar a documentação solicitada para o respectivo critério. 
6.3.1. Dentro do questionário existirá campo específico para o envio dos documentos de habilitação.
6.3.1.1. Deverão ser enviadas, na forma descrita no Adendo D, as demonstrações financeiras atualizadas que comprovem o devido enquadramento do licitante que tenha se declarado como microempresa ou empresa de pequeno porte. 
 (...) 
6.3.4. O Pregoeiro pode realizar diligência para esclarecer o teor ou sanar defeitos ou inconsistências constatadas nos documentos de habilitação, ficando definido o prazo de 01 (um) dia útil para que o licitante corrija os defeitos constatados, podendo ser prorrogado a critério do Pregoeiro. 
 (...) 
6.7. O Pregoeiro poderá solicitar as documentações referentes aos critérios de Habilitação, previstos no Adendo D, na etapa de Negociação a critério da Transpetro.
Ressalte-se que, consoante o trecho do edital trazido acima: (i) os parâmetros de habilitação estariam definidos no Adendo D; (ii) a abertura de questionários de avaliação, pelos quais o licitante deveria apresentar a documentação solicitada para o respectivo critério; (iii) a possibilidade de o pregoeiro realizar diligência para esclarecer ou sanar defeitos ou inconsistências constatadas nos documentos de habilitação; (iv) a possibilidade de o Pregoeiro solicitar documentações referentes aos critérios de habilitação na etapa de negociação.
Considerando que os adendos ao edital não se encontram nos autos, não há como saber os critérios e valores exigidos dos indicadores, definidos no Adendo D.
Além disso, há a necessidade de análise dos documentos, pareceres, atas e memórias de cálculo dos indicadores que motivaram a inabilitação do autor.
É de observar que a Instrução Normativa RFB 2039, de 14/7/2021, estabeleceu: 
Art. 1º O prazo final para transmissão da Escrituração Contábil Fiscal (ECF) previsto no caput do art. 3º da Instrução Normativa RFB nº 2.004, de 18 de janeiro de 2021, referente ao ano-calendário de 2020, fica prorrogado, em caráter excepcional, para o último dia útil do mês de setembro de 2021.
Parágrafo único. Na hipótese prevista no § 2º do art. 3º da Instrução Normativa RFB nº 2.004, de 2021, a ECF referente ao ano-calendário de 2021 deverá ser entregue:
I - até o último dia útil do mês de setembro de 2021, se a extinção, a cisão parcial ou total, a fusão ou a incorporação ocorrer no período de janeiro a junho; e
II - até o último dia útil do 3º (terceiro) mês subsequente ao do evento, se a extinção, a cisão parcial ou total, a fusão ou a incorporação ocorrer no período de julho a dezembro.
Dentre precedentes do Tribunal pertinentes ao ponto suscitado, o Voto adotado quando do Acórdão 2293/2018-TCU-Plenário (relator: Min. José Múcio) , ao tratar da questão atinente à exigibilidade do exercício da documentação contábil de apresentação cabível ao licitante (naquele caso, empresa constituída na forma de sociedade anônima e, por isso, sujeita às disposições da Lei 6.404/1976) , trouxe as seguintes considerações: 
 (...) 
15. Aliás, o Tribunal já enfrentou a questão no Acórdão 2145/2017-TCU-Plenário, entendendo que seria de rigor excessivo considerar 30 de abril como termo final para as publicações e registro dos demonstrativos contábeis. Transcrevo excerto bastante esclarecedor da decisão a seguir: 
9. Com efeito, o Acórdão 1999/2014-TCU-Plenário inclinou-se no sentido de adotar o prazo previsto no art. 1.078 do Código Civil, que prevê a aprovação do balanço patrimonial e dos demais demonstrativos contábeis até o dia 30 de abril do ano subsequente ao do exercício financeiro de referência, para efeitos de aplicação do art. 31, inciso I, da Lei 8.666/1993, o qual define que o balanço patrimonial e as demonstrações contábeis a serem apresentados na fase de qualificação econômico-financeira devem se referir ao último exercício social, já exigíveis e apresentados na forma da lei.
[...] 
12. Entretanto, mais recentemente, outras duas decisões desta Corte trouxerem novas luzes à questão, motivo pelo qual não merecem prosperar os argumentos da embargante. Nos autos do Acórdão 472/2016-TCU-Plenário, o Tribunal entendeu que o prazo previsto no Código Civil (30 de abril) , refere-se à deliberação da assembleia de sócios acerca do balanço patrimonial e não a sua publicação, conforme excerto que transcrevo: 
'3.2. Em relação à alínea b", foi verificado que o prazo previsto no Código Civil (30/4/2015) refere-se à deliberação da assembleia de sócios sobre o balanço patrimonial e não a sua publicação. O fato de a empresa apresentar documentação referente ao exercício de 2013 em 22/5/2015 encontra respaldo na Instrução Normativa 1.420/2013 da Receita Federal do Brasil, pois, para as empresas que adotam o regime de tributação vinculado ao Sistema Público de Escrituração Digital - Sped, a exigência para apresentação dos documentos relativos ao exercício imediatamente anterior só se inicia a partir de 30 de junho do exercício atual;'
16. No Acórdão 119/2016-TCU-Plenário, o Tribunal elasteceu ainda mais esse entendimento, considerando que, não havendo cláusula específica no edital que indique o exercício a que deve se referir o demonstrativo, deve ser adotado como parâmetro o último dia útil do mês de junho, em consonância com a Instrução Normativa SRF 1.420/2013. Reproduzo abaixo trecho dessa decisão: 
"23. A rigor, à luz do caput do art. 1.078 do Código Civil, a deliberação da assembleia dos sócios sobre o 'balanço patrimonial e o de resultado econômico' é que deverá ocorrer 'nos quatro meses seguintes ao término do exercício social' (até 30/4) , sendo que a apresentação propriamente dita de tais documentos perante os 'sócios que não exerçam administração' terá de ser feita 'até dias antes da data marcada para a assembleia', portanto nos três meses seguintes ao término do exercício social (até 30/3) . 
24. Por seu turno, é a Instrução Normativa SRF 1.420/2013 que, implicitamente, oferece resposta para a questão temporal da exigibilidade do 'balanço patrimonial e demonstrações contábeis do último exercício social' nas licitações. Isso porque o seu art. 5º dispõe que a Escrituração Contábil Digital (ECD) , a qual compreende a versão digital dos balanços e demais documentos contábeis (art. 2º) , e cuja adoção é obrigatória para as pessoas jurídicas tributadas com base no lucro real ou no lucro presumido (art. 3º) , deverá ser transmitida ao Sistema Público de Escrituração Digital (Sped) até o último dia útil do mês de junho do ano seguinte ao que se refira a escrituração. 
[...] 
26. Em apertada síntese, somente quando a convocação de licitante - que tem como regime de tributação o lucro real ou o lucro presumido - para apresentação da documentação prevista no art. 31, inciso I, da Lei 8.666/1993 ocorrer após o último dia útil do mês de junho de determinado exercício social, a documentação a ser apresentada no certame relativa ao 'balanço patrimonial e demonstrações contábeis do último exercício social' será realmente a pertinente ao exercício social anterior àquele em que fora efetivada a referida convocação. 
27. Em que pese a tese defendida nos parágrafos precedentes, reconheço que a inexistência de uma jurisprudência consolidada no âmbito desta Corte de Contas pode ser suprida pelo próprio responsável pela condução do processo licitatório, por meio de inserção de cláusula editalícia que indique expressamente o exercício a que deve se referir o balanço patrimonial a ser apresentado para fins de comprovação da capacidade econômico-financeira dos licitantes. Com essa medida, o instrumento convocatório supriria quaisquer dúvidas dos interessados acerca do assunto, razão pela qual proponho ao colegiado dar ciência ao TRT do ocorrido para que tal lacuna possa ser preenchida no edital que vier a ser publicado." (grifos acrescidos) . 
17. Ademais, importante lembrar que, quando diligenciada pelo pregoeiro, a CTIS encaminhou o requerimento de registro do balanço patrimonial de 2017 na Junta Comercial e a publicação em jornal de grande circulação de sua localidade, datados de 18/5/2018. O registro foi obtido em 30/5/2018, e publicado no DOU em 4/6/2018. Observa-se que o trâmite para cumprir as formalidades legais restantes ocorreu em prazo razoável e foi anterior ao último dia útil do mês de junho. O fato de terem se efetivado após a abertura do certame não deve obstar a habilitação da empresa, pois o art. 31, inciso I, da Lei 8.666/1993 não impõe essa condição. 
Diante do apresentado, e ressaltando que, consoante o edital (peça 5, p. 1) , a apresentação das propostas se deu a partir de 26/4/2021, entende-se também necessário que a entidade informe, apontando o item do edital e seus anexos, qual o exercício do balanço foi exigido no certame, na oportunidade de análise da habilitação da licitante.
Em vista das considerações acima formuladas, a nosso sentir, não há elementos suficientes para avaliação da alegada irregularidade que, no entanto, caso confirmada, pode caracterizar restrição à competitividade. Dessa forma, entende-se necessária diligência à Transpetro, para que se forneça os elementos necessários para avaliação, por esta unidade técnica, quanto às questões acima suscitadas.
Análise quanto à necessidade de adoção de medida cautelar:
	Em que pese, conforme indicado no que toca aos pressupostos para a referida medida, entender-se configurado o perigo na demora, ante a notícia da provável adjudicação da empresa mais bem colocada, consoante documento datado de 6/9/2021 (peça 8) , e não há, atualmente, como defendido na análise acima, elementos suficientes nos autos para a conclusão acerca do pressuposto do perigo da demora reverso. Quanto á plausibilidade jurídica, não há elementos que indiquem, necessariamente, a ocorrência de ato irregular adotado pela administração licitante, e, portanto, ensejador de indício consistente quanto à irregularidade suscitada pela representante. Em consequência, não há elementos suficientes que configurem proposta de adoção de medida cautelar ou mesmo de oitiva prévia da entidade jurisdicionada. Todavia, até pela ausência de elementos que permitam avaliação dos pontos suscitados, eis que, se confirmados, podem ensejar necessidade de atuação deste Tribunal, faz se, portanto, necessária a realização da devida diligência à Petrobras Transporte S.A. MME para que forneça as informações mínimas ora julgadas necessárias, excepcionalmente, no prazo de cinco dias úteis, sem prejuízo de alerta quanto à eventual deliberação do Relator ou do Tribunal quanto ao procedimento licitatório em tela, caso identificada irregularidade apta para tal.
IMPACTOS RELEVANTES NO ÓRGÃO OU NA SOCIEDADE
Diante dos encaminhamentos propostos não haverá impacto relevante na unidade jurisdicionada e/ou na sociedade.
PEDIDO DE INGRESSO AOS AUTOS, DE INFORMAÇÕES/VISTAS/CÓPIAS, E DE SUSTENTAÇÃO ORAL
Não houve pedido de ingresso aos autos por parte do representante. 
Não houve pedido de vista e/ou cópia por parte do representante.
Não houve pedido de sustentação oral por parte do representante. 
PROCESSOS CONEXOS E APENSOS
Não há processos conexos e apensos.
PROPOSTA DE ENCAMINHAMENTO
Em virtude do exposto, propõe-se:
	conhecer da representação, satisfeitos os requisitos de admissibilidade constantes no art. 87, § 2º, da Lei 13.303/2016art. 87, § 2º, da Lei 13.303/2016, c/c os arts. 235 e 237, VIIVII, do Regimento Interno deste Tribunal, e no art. 103, § 1º, da Resolução - TCU 259/2014;
indeferir o pedido de concessão de medida cautelar formulado pelo representante, tendo em vista a inexistência dos elementos necessários para sua adoção;
diligenciar a Petrobras Transporte S.A. - MME, com fundamento nos artigos 157 e 187 do Regimento Interno deste Tribunal, para que no prazo de cinco dias úteis, encaminhe cópia dos seguintes documentos e/ou esclarecimentos:
edital, anexos e atas do Pregão (Oportunidade) 7003465303;
situação do Pregão (Oportunidade) 7003465303;
pareceres, documentos e memórias de cálculo que fundamentaram a inabilitação da empresa Valmar Serviços Industriais Ltda (CNPJ: 00.469.393/0001-87) , que comprovem a rígida observância dos critérios previstos no item 6.5 do Edital, referente ao Critério Econômico, ao inabilitar a referida licitante em razão do não atingimento do indicador econômico-financeiro exigido no item 1, II, do Adendo D - Requisito de Habilitação do Edital, apontando o exercício do balanço exigível no certame, à vista do disposto no Instrução Normativa RFB 2039, de 14/7/2021 e legislação aplicável;
informação do motivo da não disponibilidade, no Portal Petronect, para consulta pública, de elementos e informações referentes ao citado certame;
demais informações que julgar necessárias;
designação formal de interlocutor que conheça da matéria para dirimir eventuais dúvidas, informando nome, função/cargo, e-mail e telefone de contato.
	alertar a Petrobras Transporte S.A. - MME quanto à possibilidade de o TCU vir a deliberar quanto à eventual suspensão do ato ou procedimento impugnado, caso haja indicativo de afronta às normas legais e/ou possibilidade de ocorrência de prejuízos à Administração, bem como quanto à possibilidade de o TCU vir a determinar o retorno de fase do certame, caso confirmadas as irregularidades indicadas na representação;
encaminhar cópia da presente instrução à Petrobras Transporte S.A. - MME, de maneira a embasar as respostas à oitiva prévia.

Ana Paula Gomes Medeiros Fernandes da Costa (46405/OAB-PE), representando Valmar Servicos Industriais Ltda.

Não atuou.

REPRESENTAÇÃO DE LICITANTE. PREGÃO. TRANSPETRO. ALEGAÇÕES ACERCA DE INABILITAÇÃO INDEVIDA. CONHECIMENTO. IMPROCEDÊNCIA.

REPRESENTAÇÃO (REPR)

Secretaria de Controle Externo de Aquisições Logísticas (Selog).

Trata-se de representação, com pedido de medida cautelar, protocolada por Valmar Serviços Industriais Ltda, acerca de suposta irregularidade na sua inabilitação no Pregão (Oportunidade) 7003465303, conduzido pela Petrobras Transporte S.A. (Transpetro) , para contratação de serviços gerais de apoio às atividades operacionais, marítima e resposta à emergência para dutos e terminais da Gerência Geral da UN-NES.
	A representante afirma que apresentou à Transpetro, após divulgação de sua inabilitação, balanço patrimonial que comprovaria a adequação dos seus índices de liquidez para o certame. As demonstrações financeiras que entregara na data prevista em edital eram parciais e as definitivas deveriam ser analisadas, mesmo posteriormente, uma vez que o prazo para entrega da Escrituração Contábil Digital (ECD) não estava encerrado à época de apresentação dos documentos.
	Argumenta que sua inabilitação causou dano ao Erário de R$ 242 mil, correspondentes a 0,08% do valor efetivamente contratado (R$ 29.990.000,00) e que o pregoeiro tinha o dever de realizar diligências para obtenção dos balanços ajustados. 
	A unidade técnica concluiu por conhecer da representação e realizar diligência à Transpetro para obtenção de documentos relativos ao certame e à análise da habilitação da representante, pois considerou que os autos não contêm informações suficientes para avaliação da alegada irregularidade. 
II
	Conheço da representação por preencher os requisitos de admissibilidade previstos no art. 113, § 1º, da Lei 8.666/1993, c/c os arts. 235 e 237 do Regimento Interno do TCU.
	Divirjo da unidade técnica quanto à adoção de medidas saneadoras, uma vez estarem presentes as informações necessárias para análise da representação. 
	A peça 6 dos autos é cópia do Adendo D.2 do instrumento convocatório e estabelece os documentos exigidos para habilitação financeira. Demais exigências e análises promovidas pela Transpetro, podem ser obtidas no sítio eletrônico do certame (https://www.petronect.com.br/irj/go/km/docs/pccshrcontent/Site%20Content%20 (Legacy) /Portal2018/pt/lista_licitacoes_em_andamento_pregao.html) .
	As licitantes poderiam apresentar demonstrações financeiras anuais (encerradas conforme determina o contrato social/estatuto) ou demonstrações financeiras intermediárias, apresentadas conjuntamente com as do ano anterior, quando correspondessem a períodos cujo término fosse ao menos 90 dias após o término do último exercício fiscal.
	O edital ainda estabeleceu aceitação de demonstrações financeiras referentes ao último exercício social completo ou ao penúltimo, desde que estas fossem apresentadas até a data limite de 180 dias após o término do último exercício social.
	Assim, não há dúvidas sobre quais eram os balanços exigidos no pregão, como sugeriu a unidade técnica. O fato de as licitantes não terem solicitado esclarecimentos sobre tal tema, de acordo com as notas publicadas na página do certame, reforça essa conclusão. 
	Segundo relatório de análise de habilitação, a representante entregou demonstrações referentes ao exercício encerrado de 2020. O índice de liquidez geral resultante de tais documentos foi de 0,71, inferior ao mínimo exigido, de 0,90. 
	Por isso, a comissão de licitação comunicou a inabilitação da empresa em 03/08/2021.
	Nos dias 4 e 5/8, a representante manifestou intenção de recorrer e requereu à comissão que analisasse novos documentos sobre seus demonstrativos financeiros. 
	Entre eles, consta nota da empresa Farol Contábil que atesta erro estrutural e de escrituração em algumas classificações contábeis do Ativo Não Circulante, o que teria gerado índices que não expressavam a realidade patrimonial da Valmar. Segundo o parecer, o Balanço Patrimonial retificado apresentava índice de liquidez geral de 0,96.
	Tendo em vista esse erro, a representante requereu à comissão de licitação que considerasse a nova versão dos balanços sob o argumento de que aquele entregue para habilitação era documento parcial, sujeito a mudanças até a apresentação da escrituração contábil digital (ECD) .
	Tal pedido não foi acolhido em razão de ser intempestivo e afetar a isonomia do certame. Na oportunidade, a Transpetro alertou sobre as disposições do edital sobre a fase recursal após a divulgação do resultado da licitação. 
	Em 6/9/2021, foi divulgado o resultado do pregão, com habilitação da empresa Perbras, detentora da quinta melhor proposta. Em 14/9/2021, a Valmar apresentou recurso administrativo contra a inabilitação, ainda sem decisão da Transpetro à época de elaboração deste voto.
	As disposições editalícias, os atos praticados pela licitante e pela comissão da Transpetro e os argumentos da Valmar Serviços demonstram a total improcedência da representação.
	A empresa apresentou demonstração financeira de 2020 ciente de que ela não resultava no índice de liquidez exigido no certame e de que era certa sua inabilitação.
	Note-se que o certame foi aberto em 26/4/2021 e a representante teve sua habilitação analisada apenas a partir de 22/7/2021, data em que sua proposta foi aceita. Transcorreu grande lapso de tempo para que a Valmar apresentasse demonstrações financeiras adequadas, de forma tempestiva. 
	Oportuno ressaltar que apenas em 14/7/2021, a Receita Federal do Brasil emitiu a Instrução Normativa 2039/21, que prorrogou a data limite para transmissão da ECF até 30/9/2021. Nos termos na Instrução Normativa 2004/21, o período para envio se encerrava em 30/7/2021, muito próximo às datas de análise da habilitação. 
	Ademais, todas as licitantes encontravam-se sujeitas aos prazos impostos pela Receita e aceitar a documentação da Valmar de forma extemporânea afrontaria cabalmente a isonomia entre os participantes. 
	Ao contrário do que afirma a representante, não é possível imputar ao pregoeiro a obrigação de realizar diligências sobre o teor dos balanços apresentados. Os supostos erros estruturais não tratavam de simples omissões ou irregularidades, não eram de verificação simples pela comissão de licitação. O cálculo do índice de liquidez é realizado de maneira objetiva, utilizando-se valores agregados das contas do balanço patrimonial. 
	Por todo o exposto, não era possível permitir que a licitante alterasse os documentos de sua habilitação, de forma intempestiva, tendo em vista equívoco que ela própria cometera. 
	Os documentos juntados aos autos pela empresa após instrução de mérito (peças 23-34) , não são capazes de alterar esse entendimento, uma vez constituírem anexos do edital, disponíveis na página do pregão, e esclarecimentos sobre as razões de entrega de balanços com índices insuficientes, que apenas confirmam o equívoco cometido pela licitante. 
	Correta, portanto, a inabilitação da Valmar Serviços Ltda e improcedente a representação que protocolou.
	Feitas essas considerações, voto para que o Tribunal adote a minuta de acórdão que submeto à apreciação do Colegiado.
TCU, Sala das Sessões, em 8 de dezembro de 2021.
WALTON ALENCAR RODRIGUES 
Relator